【裁判字號】    95,台上,2317
【裁判日期】    950428
【裁判案由】    違反貪污治罪條例
【裁判全文】
最高法院刑事判決            九十五年度台上字第二三一七號
    上  訴  人  台灣高等法院台中分院檢察署檢察官
    被      告  甲○○
                        號
                        號
                乙○○
                        9號
                丙○○
                        號
上列上訴人因被告等違反貪污治罪條例案件，不服台灣高等法院
台中分院中華民國九十四年二月三日第二審更審判決（九十三年
度重上更(二)字第五一號，起訴案號：台灣南投地方法院檢察署八
十八年度偵字第四０一六號），提起上訴，本院判決如下：
    主  文
上訴駁回。
    理  由
按刑事訴訟法第三百七十七條規定：上訴於第三審法院，非以判
決違背法令為理由，不得為之。是提起第三審上訴，應以原判決
違背法令為理由，係屬法定要件。且必須依據卷內資料為具體之
指摘，並足據以辨認原判決已具備違背法令之形式，始屬相當。
本件原判決就檢察官指(一)被告甲○○係南投縣埔里鎮長，被告乙
○○係埔里鎮公所總務，二人均係依據法令從事於公務之人員，
就該鎮公所辦理之工程招、開標，為渠等主管或監督之事務，被
告丙○○係埔里鎮民，以承包埔里鎮公所工程為業，係甲○○舊
識，甲○○、乙○○均明知有關工程招、開標過程，應本於公平
、公開、公正之方式為之，且於民國八十三、八十四年間有關工
程發包依據之法令，如審計法施行細則、機關營繕工程及購置定
製變賣財物稽察條例及台灣省各機關營繕工程投標須知及附件，
均規定主辦單位於開標時，如發現投標者有串通圍標之情事，應
當場宣布廢標，並移送司法機關處罰。詎甲○○、乙○○竟基於
共同收取回扣之不法概括犯意聯絡，由甲○○於八十三年三月就
任埔里鎮長後，即與丙○○談妥謀議，利用甲○○鎮長經辦發包
公用工程職務上之機會，於辦理指定比價之工程發包時，蓄意指
定特定廠商參與比價，並以虛偽比價、洩漏底價之方式，將埔里
鎮公所工程交予丙○○施作，並向丙○○收取發包工程款二成回
扣，自八十三年四月迄八十四年十月，埔里鎮公所辦理「梅子腳
排水工程」等四十一件工程（詳如起訴書後附之埔里鎮公所發包
四十一件工程明細資料表），工程決標金額總計新台幣（下同）
八千一百九十六萬九千六百三十元，甲○○、乙○○二人於各工
程發包前，洩漏指定之投標廠商名單及工程底價等予丙○○，並
由乙○○通知丙○○至埔里鎮公所領取欲參與投標廠商之標單（
八十三年六月二十二日前發包之十件工程，由甲○○批示，並通
知丙○○至埔里鎮公所向主辦發包之技士汪俊朗索取指定參加比
價廠商標單），再由丙○○向該等廠商借牌，並委由其妻廖宜琪
等開立投標廠商押標金票據，自行填寫標單作形式上三家廠商（
或以上）投標，乙○○則配合製作開標紀錄，由丙○○圍標得標
承作，甲○○向丙○○收取總計一千六百三十餘萬元回扣款。(二)
八十四年七月間宇達營造有限公司（下稱宇達公司）以三千六百
八十萬元，標得埔里鎮公所發包之七十九線鯉魚潭路面改善工程
，隨即轉包與益昌營造有限公司（下稱益昌公司）負責人陳木川
承作，甲○○基於收取回扣之不法犯意，利用其擔任鎮長經辦發
包公用工程職務上之機會，透過有幫助收取回扣犯意之丙○○，
向陳木川索取工程款百分之六之回扣，陳木川核算後認為不合理
，僅同意支付六十萬元，而於該工程開工後一個多月（八十四年
八月三十日）委由其妻游鳳卿至台灣中小企銀埔里分行（帳號：
000-00-00000-0）提領六十萬元持至丙○○宅交付丙○○，並由
丙○○於八十四年八月間，持至埔里鎮長甲○○位於埔里鎮南光
國小旁長春路宅，轉交甲○○收受上述六十萬元之回扣款。因認
甲○○、乙○○涉犯貪污治罪條例第四條第一項第三款經辦公用
工程收取回扣罪嫌；丙○○係犯同款經辦公用工程收取回扣罪之
幫助犯罪嫌云云。經審理結果，認為被告等之犯罪不能證明，因
而維持第一審諭知無罪之判決，駁回檢察官在第二審之上訴。已
依據卷內資料詳予說明。從形式上觀察，原判決並無違背法令之
情形存在。檢察官上訴意旨略稱(一)按認定犯罪事實所憑之證據，
並不以直接證據為限，即綜合各種間接證據，本於推理作用，為
認定犯罪事實之基礎，如無違背一般經驗法則，仍非法所不許，
且告發人、告訴人、證人基本事實之陳述，若果與真實性無礙時
，則仍得予採信，鈞院著有判例，可為參考。本件證人陳木川、
呂智媛、巫三郎、王慶隆等營造廠商均證稱丙○○有向其等借牌
投標埔里鎮公所工程，則丙○○指述有向廠商借牌投標一事顯然
非虛，該等證人係營造廠商僅係提供牌照予丙○○投標，故對丙
○○與甲○○、乙○○私下勾結等情，按理似無可能全然知悉；
另偵查中三益營造公司負責人陳木川於八十八年七月六日在南投
縣調查站（下稱調查站）調查時即供述丙○○持其公司大小章至
埔里鎮公所領取工程款，陳木川亦於八十八年八月十七日調查中
供述，益昌營造參與投標之二十六件工程均係丙○○去拿標單填
寫好之後，再拿給其蓋章，埔里鎮公所並未寄標單給他等語；且
丙○○迭於歷次偵查中，均有完整陳述領取標單、開立押標金、
填寫標單投標及僱工施作等過程；另證人汪俊朗亦有證稱丙○○
曾向其拿取過所有投標廠商之標單；證人廖宜琪、徐信三亦均有
指述如何開立押標金及填寫標單等情；足證丙○○自白借牌投標
、指定比價、領取標單之事實，皆有旁證佐證，再如丙○○對其
與甲○○、乙○○勾結，指定特定廠商、洩漏底價及借牌投標之
涉嫌圖利之基本事實之陳述，則始終如一，偵查機關並因其陳述
查出確有六十萬元及五百萬元之提領以及八張公庫支票取銷平行
線提示情形，顯見丙○○之自白與真實性無礙，原判決未能依一
般經驗法則，綜合各種間接證據，本於推理作用，為認定犯罪事
實之基礎，即以證人陳木川、呂智媛、巫三郎、汪俊朗、黃久紋
、石玉鳳、謝旭聖、周士隆、劉故道、林晏戒、蕭榮吉、羅欽文
、徐新德等人所證述之內容，均與丙○○所指「與甲○○、乙○
○共同以指定特定廠商參與比價，再以『虛偽比價、洩漏底價方
式』將埔里鎮公所發包之四十一件工程交予告發人丙○○施作」
之犯行有間，及徐信三、廖宜琪之證詞，亦不足以證明甲○○、
乙○○涉有上述「虛偽比價、洩漏底價」之犯行。(二)原判決以甲
○○於埔里鎮公所辦理五百萬元以下之工程比價或議價時，即由
其依公所發包中心承辦人員所提供曾為公所施作工程，且信譽、
品質優良之廠商名單供為參考，其再依工程性質、廠商能力指定
三家或四家廠商參與比價，再交由發包中心承辦，是甲○○於辦
理五百萬元以下之工程發包時，指定廠商參與比價，並無違誤之
處，作為被告無罪之論據。然對埔里鎮公所發包五百萬元以下
工程之作業流程為幕僚單位簽報鎮長指定三家以上廠商比價，鎮
長在三十一家參考廠商中指定三家以上廠商，再由幕僚單位依鎮
長指定通知指定之廠商前來領標，丙○○既非廠商，何以甲○○
指定之廠商，標單由不具廠商資格之丙○○領走？再由丙○○使
其妻或妻妹領款購買押標金之支票投標，未得標時押標金支票亦
由丙○○領回，工程款亦由丙○○持得標廠商之大小章前往公所
領取支票，何以致此？丙○○自承並經各借牌廠商承認之借牌
廠商有益昌營造有限公司、龍昌土木包工業、三益土木包工業、
陸億營造有限公司、金主工程股份有限公司、鉅邦公司六家，另
龍門營造股份有限公司（牌照非直接借給丙○○，是借給鉅邦及
益昌公司再轉借給丙○○）、明新營造公司（負責人承認本件三
件投標均是借牌）等多家，本件四十一件工程指定之廠商，幾乎
全是這些廠商，借牌廠商何能稱績優廠商而由承辦人員列入參考
名單，供甲○○指定？甲○○何以一再指定借牌廠商？乙○○明
知丙○○非指定廠商，何以一再配合？等不利於被告之諸多事證
，何以不足採為被告犯罪之事證，均未說明理由，有理由未備之
違誤。(三)原判決對廖宜琪如何收回系爭八張公庫支票之款項，有
無證據資料等情，並未就此向廖宜琪、葉光津查證，此攸關認定
該八張公庫支票之款項，是否被告回扣之判斷，自應予以調查釐
清，原判決於此顯有調查未盡之違誤，且廖宜琪為丙○○之妻，
而八張公庫支票之款項亦高達八百萬或九百萬，金額非小，廖宜
琪收受該等款項之返還，依情理言之，焉有不告知其夫丙○○之
理？且廖宜琪亦曾證稱：「我先前並不清楚我先生丙○○有交予
甲○○八張公庫支票，八十七年底甲○○妻子陳瓊如叫我到他家
，當時甲○○、鄭光東、葉光津均在場，甲○○夫婦告訴我，要
我到地檢署作證，說鄭光東、葉光津兩兄弟有向我先生丙○○借
錢，事後均有還給我，他們並說我這樣作證，以後就沒事了，法
院也不會再傳我了，所以到了地檢署我就照他們的意思說，然而
我僅在甲○○家見過鄭光東、葉光津一次，我並不認識他們，並
無金錢借貸關係，他們不曾交給我任何金錢，我幫甲○○等作證
所述並不實在」，核與葉光澤所供稱：「……八十四年接近年關
，我所經營之山水建設公司需要大筆現金，因我哥哥鄭光東和鎮
長甲○○熟識，乃透過鎮長貸借二千萬元至二千五百萬元，且約
定利息每月二分至二分五厘，上述八張支票總計八百萬或九百萬
元（詳細金額記不清楚）亦包括在向鎮長調借之二千萬元至二千
五百萬元內，且我向鎮長甲○○調借之二千多萬元，已全數歸還
鎮長甲○○」「我和鎮長有借貸關係，我和丙○○、廖宜琪沒有
金錢借貸關係，鎮長向丙○○籌措借我之款項」「我於八十四年
一月間在埔里鎮公所鎮長室，經由鎮長甲○○介紹而認識丙○○
，我與廖宜琪曾見過幾次面，一次在鎮長甲○○宅中，及在地檢
署偵查庭中見過一、二次」等語，亦有符合，依該等供述觀之，
顯然與原判決認定八張公庫支票之款項，係丙○○所借予證人葉
光津等情不符，此不利事證，何以不足採，原判決亦未說明理由
，有理由未備之違誤。(四)甲○○向益昌公司負責人陳木川索取回
扣六十萬元部分，分別經陳木川及丙○○指陳甚詳，且陳木川確
曾囑其妻游鳳卿於八十四年八月三十日提領現金六十萬元由丙○
○轉交與甲○○之事實，亦經證人陳木川證述甚詳，如非甲○○
確有索賄之事實，則陳木川及其妻游鳳卿何以指述歷歷？丙○○
確曾奉甲○○之命將五百萬元交與蔡國威，作為余武龍競選省議
員之經費，並將該五百萬元陸續由工程款二成回扣抵扣之事實，
亦經丙○○供述明確，且證人蔡國威亦證稱：「余武龍是我親姊
夫，因此，他八十三年參選省議員期間，我乃義務為其助選，並
為其籌措競選經費」「八十三年十二月省議員投票前幾天，丙○
○確實有到過我所經營之豐盈加油站辦公室，……停留一、二分
鐘即離去，……」「他（指丙○○）可能是前往找人或拿競選經
費過來」，且蔡國威雖否認丙○○有拿五百萬元給他，然經測謊
結果，證明蔡國威有說謊反應，按證據之證明力，由法院本於確
信自由判斷，但不得違背經驗法則及論理法則，刑事訴訟法第一
百五十五條定有明文，按諸經驗，陳木川與甲○○並無怨仇，何
須誣攀？而回扣交付當時丙○○與甲○○交情良好，再如丙○○
確有至蔡國威之加油站，蔡國威且正為余武龍助選，丙○○如非
送回扣款五百萬元交蔡國威助選，何事去加油站？如為找人，何
以約在加油站？原判決未審酌此經驗法則，徒以丙○○有無交付
予甲○○六十萬元，僅有自白，測謊鑑定不足以作為犯罪之證據
，蔡國威之證詞無法證明五百萬元係回扣云云，而認被告收回扣
之犯行，不足以證明，其採證顯有違經驗、論理法則云云。惟按
證據之憑信力如何，事實審法院依自由心證之原則，本有斟酌取
捨之權，苟其取捨，不違背經驗法則或論理法則，不得任意指為
違法，而據為適法之第三審上訴理由。原判決已就本件經審理結
果，第一審認甲○○、乙○○被訴經辦公用工程收取回扣，及丙
○○被訴幫助經辦公用工程收取回扣之事實不能證明，而諭知被
告等均無罪，並無不當，應予維持，除引用第一審判決書記載之
證據及理由外，並補充敘述其理由，已於判決理由內詳予說明，
尚無違法之處。次查第一審及原判決並已就證人陳木川、呂智媛
、巫三郎、汪俊朗、黃久紋、石玉鳳、謝旭聖、周士隆、劉故道
、林晏戒、蕭榮吉、羅欽文、徐新德等人所證述之內容，均與丙
○○所指「與甲○○、乙○○共同以指定特定廠商參與比價，再
以虛偽比價、洩漏底價方式，將埔里鎮公所發包之四十一件工程
交予告發人丙○○施作」之犯行有間，以及徐信三、廖宜琪之證
詞；甲○○、乙○○固坦承前述四十一件工程中指定比價工程（
三十六件）係由甲○○指定參加投標廠商，四十一件全部工程底
價由甲○○核定，均不足以證明甲○○、乙○○涉有上述虛偽比
價、洩漏底價之犯行，於理由內詳加論述說明。上訴意旨就原審
根據證據所為論斷，究竟違背如何之證據法則，並未依據卷內資
料為具體之指摘，徒憑己見就原判決已說明事項或屬原審採證認
事職權之適法行使，任意指摘採證違背證據法則、理由不備之違
法，且仍為單純事實之爭執，難謂為適法之第三審上訴理由。其
次，有關公訴意旨指稱甲○○要求告發人丙○○交付五百萬元予
余武龍作為競選經費，及甲○○向益昌公司負責人陳木川索取回
扣六十萬元部分，第一審及原判決已就廖宜琪所證「我先前並不
清楚我先生丙○○有交予甲○○八張公庫支票，八十七年底甲○
○妻子陳瓊如叫我到他家，當時甲○○、鄭光東、葉光津均在場
，甲○○夫婦告訴我，要我到地檢署作證，說鄭光東、葉光津兩
兄弟有向我先生丙○○借錢，事後均有還給我，他們並說我這樣
作證，以後就沒事了，法院也不會再傳我了，所以到了地檢署我
就照他們的意思說，然而我僅在甲○○家見過鄭光東、葉光津一
次，我並不認識他們，並無金錢借貸關係，他們不曾交給我任何
金錢，我幫甲○○等作證，所述並不實在」；葉光津供稱「……
八十四年接近年關，我所經營之山水建設公司需要大筆現金，因
我哥哥鄭光東和鎮長甲○○熟識，乃透過鎮長貸借二千萬元至二
千五百萬元，且約定利息每月二分至二分五厘，上述八張支票總
計八百萬或九百萬元（詳細金額記不清楚）亦包括在向鎮長調借
之二千萬元至二千五百萬元內，且我向鎮長甲○○調借之二千多
萬元，已全數歸還鎮長甲○○」「我和鎮長有借貸關係，我和丙
○○、廖宜琪沒有金錢借貸關係，鎮長向丙○○籌措借我之款項
」「我於八十四年一月間在埔里鎮公所鎮長室，經由鎮長甲○○
介紹而認識丙○○，我與廖宜琪曾見過幾次面，一次在鎮長甲○
○宅中，及在地檢署偵查庭中見過一、二次」；證人蔡國威所證
「余武龍是我親姊夫，因此，他八十三年參選省議員期間，我乃
義務為其助選，並為其籌措競選經費」「八十三年十二月省議員
投票前幾天，丙○○確實有到過我所經營之豐盈加油站辦公室，
……停留一、二分鐘即離去，……」「他（指丙○○）可能是前
往找人或拿競選經費過來」，以及蔡國威否認丙○○有拿五百萬
元給他，然經測謊結果，證明蔡國威有說謊反應等，均不能採為
不利於被告之證據，於理由詳加論述說明。上訴意旨仍執此指摘
原判決有理由不備之違法，亦非上訴第三審之適法理由。再查刑
事訴訟法第三百七十九條第十款所謂應於審判期日調查之證據而
未予調查，係指與判斷待證事實具有關連及必要性者，始足當之
；故證據之調查與否，由事實審法院審酌其與待證事實有無關連
及必要，依職權定之。原審依據調查證據所得心證，認告發人丙
○○及證人葉光津、鄭光東、廖宜琪四人就系爭八張公庫支票一
節之歷次陳述，均有紛歧之處；且告發人丙○○就系爭八張公庫
支票，先係指稱系爭八張公庫支票為甲○○所索取作為回扣，繼
則改稱對系爭八張公庫支票係其借給鄭光東、葉光津沒有意見，
後再改稱系爭八張公庫支票確係甲○○所索取作為回扣，其陳述
反覆不定，莫衷一是，難以遽採為不利於甲○○之認定。至於廖
宜琪如何收回系爭八張公庫支票等情，核無調查必要，原審未為
無益之調查，尚難指為違法。其他上訴意旨，泛詞指摘原判決理
由不備、調查職權未盡，核與前揭得為第三審上訴理由之法定要
件不相適合，其上訴違背法律上之程式，應予駁回。
據上論結，應依刑事訴訟法第三百九十五條前段，判決如主文。
中    華    民    國  九十五  年    四    月  二十八  日
                      最高法院刑事第十庭
                          審判長法官  洪  清  江
                                法官  石  木  欽
                                法官  李  伯  道
                                法官  林  勤  純
                                法官  陳  晴  教
      本件正本證明與原本無異
                                      書  記  官
中    華    民    國  九十五  年    五    月    四    日
                                                    ｍ


司法院資訊處製作；財團法人民間司法改革基金會備份。
